臺灣南投地方法院民事判決
110年度訴字第251號
原      告  吳淳純  

訴訟代理人  陳秉榤律師
被      告  吳燈燦  
            吳國梁  

            陳致岑  

            吳泓昌  
            吳啟亮  
            吳耀漢  
上  六  人
共      同
訴訟代理人  施依彤律師
被      告  吳俊寬  
            吳達郎  
            吳登科  

            陳素真  
            吳依潔  
            吳岳哲  
            吳怡靜  
上列當事人間拆除地上物返還土地事件，本院於民國111年5月27
日言詞辯論終結，判決如下：
    主  文
原告之訴及假執行之聲請均駁回。
訴訟費用由原告負擔。
    事實及理由
一、被告吳達郎、吳登科、陳素真、吳依潔、吳岳哲、吳怡靜均
    經合法通知，未於最後言詞辯論期日到場，核無民事訴訟法
    第386 條所列各款情形，爰依原告之聲請，由其一造辯論而
    為判決。
二、原告起訴主張略以：
  ㈠坐落南投縣○○鄉○○段000地號土地（下稱系爭土地）為兩造及
    其餘訴外人所共有，惟共有人間並無分管契約或租賃、使用
    借貸等契約，則被告未經原告同意，被告在系爭土地上如附
    圖及附表所示編號之建物（下合稱系爭地上物）擅自使有占
    用系爭土地，核屬無合法正當權源占用系爭土地。
  ㈡再者，原告之前手周太學係於民國107年1月25日以繼承為原
    日取得系爭土地應有部分，嗣於107年7月25日以買賣為原因
    移轉登記所有權予被告，足見周太學取得系爭土地之應有部
    分之期間甚短，故原告向周太學買受時，並不知道是否有默
    示分管契約存在之情形。此外，被告就共有人間是否存在默
    示分管契約存在及原告知悉系爭土地存在默示分管契約等情
    並未舉證以實其說。爰依民法第767條及821 條等規定提起
    本訴。並聲明：被告應將系爭土地上之系爭地上物拆除，並
    將上開土地返還原告及其他共有人；願供擔保，請准宣告假
    執行。
三、被告部分：
　㈠被告吳燈燦、吳國梁、陳致岑、吳泓昌、吳啟亮、吳耀漢等6
    人（下稱被告吳燈燦等6人）陳稱：
　⒈吳燈燦等6人均為系爭土地共有人之一且共有人間亦多為親屬
    ，系爭土地上之系爭地上物多數屬磚造之舊式建物，僅有部
    分翻新後繼續使用，此一狀態幾乎已有近百年之久，共有人
    間大都係沿自歷代祖先而繼續居住並繼承取得系爭土地應有
    部分，顯非近年才有之現象；又共有人對於系爭土地之使用
    狀態乃自祖先建築後迄今均未有任何糾紛，則共有人間就系
    爭土地確實存在默示分管契約，否則其他共有人應會有異議
    之舉措。
　⒉再者，原告於107年7月25日以買賣為原因自前手周太學取得
    系爭土地應有部分，而依系爭地上物之現況，任何第三人即
    可輕易知悉系爭土地之現況佈滿地上建物，原告向前手買受
    時應可得以知悉，自難推諉不知系爭土地存在默示分管契約
    之情形，則原告自應受共有人間默示分管契約之拘束。並聲
    明：如主文第1 項所示。
　㈡被告吳俊寬陳稱：如附圖及附表示編號C建物為被告吳俊寬之
    父經過共有人間同意後興建，且使用土地範圍亦在應有部分
    之範圍內，原告向前手買受時應知悉系爭土地有系爭地上物
    之情形。並聲明：如主文第1 項所示。
  ㈢被告吳達郎、吳登科、陳素真、吳依潔、吳岳哲、吳怡靜均
    未於言詞辯論期日到場，亦未提出書狀為任何聲明或陳述。
四、本院之判斷：
　㈠系爭土地上如附圖及附表所示之地上物皆分別為被告占有使
    用；又系爭土地東臨頂廍巷對外通行，且土地內有諸多巷道
    可連接頂廍巷對外通行等情，業經本院於110年9月30日會同
    部分被告及南投縣南投地政事務所人員履勘現場屬實，並製
    有勘驗筆錄、現場照片、附圖在卷可稽（見本院卷第303 頁
    至第320 頁、第329），堪認屬實。
　㈡按當事人主張有利於己之事實者，就其事實有舉證之責任。
    民事訴訟法第277 條本文定有明文。又所有人對於無權占有
    或侵奪其所有物者，得請求返還之。對於妨害其所有權者，
    得請求除去之。各共有人對於第三人，得就共有物之全部為
    本於所有權之請求。但回復共有物之請求，僅得為共有人全
    體之利益為之。民法第767 條第1 項前段、中段及第821 條
    定有明文。惟民法第767條第1 項所規定之所有物返還請求
    權，須以占有所有物之人係無占有之合法權源者，始足當之
    ；倘占有之人有占有之正當權源，即不得對之行使所有物返
    還請求權。再者，共有物分管契約，不以共有人明示之意思
    表示為限，共有人默示之意思表示，亦包括在內。而所謂默
    示之意思表示，係指依共有人之舉動或其他情事，足以間接
    推知其效果意思者而言；另共有物分管之約定，不以訂立書
    面為要件，倘共有人間實際上劃定使用範圍，對各自占有管
    領之部分，互相容忍，對於他共有人使用、收益，各自占有
    之土地，未予干涉，已歷有年所，即非不得認有默示分管契
    約之存在（最高法院83年度台上字第1377號判決意旨參照）
    。此外，應有部分之受讓人若知悉或可得而知有分管契約之
    存在，應受該分管契約之拘束（司法院大法官釋字第349 號
    解釋意旨參照）。因此，倘共有人已按分管契約占有共有物
    之特定部分，他共有人嗣後將其應有部分讓與第三人，除有
    特別情事外，其受讓人對於分管契約之存在，通常即有可得
    而知之情形，應受分管契約之拘束
  ㈢原告主張被告就其使用之系爭地上物無權占有系爭土地等等
    ，惟為被告所否認並以前詞置辯。經查：
　⒈依系爭土地自35年7月13日起即登記為多數共有人共有，且當
    時之共有人為吳芋頭、吳新騰、吳風、吳杉、吳文、吳新能
    、吳新海、吳新永，嗣於57年3月4日至64年7月30日之期間
    登記為吳秀慶、吳正義、吳正勇、吳昆彬、吳永南、吳昆進
    、吳昆銘、吳森治、吳炳和、吳炳霖、吳炳周等人，均係吳
    姓，除吳芋頭之地址南投縣○○鄉000○0號以外，其餘共有人
    均為同一地址即南投縣○○鄉000號，而後手之地址亦多為同
    一地址即南投縣○○鄉○○0號或6號，此有系爭土地異動索引在
    卷可參（見本院卷第203頁至第213頁），核與目前之部分被
    告或共有人所居住之地方大多雷同，足見系爭土地之原共有
    人係以共有人地位至少早於35年7月13日即居住在系爭土地
    上之同一門牌號碼之建物且歷經多年而持續迄今。而被告現
    均為系爭土地共有人之一，且在系爭土地各自占用特定部分
    使用如附圖及附表所示等節，業如前述；又觀諸被告吳達郎
    、陳致岑、吳光復、吳燈燦、吳國梁、吳登科、吳啟亮、吳
    耀漢、吳泓昌、吳岳哲及訴外人吳仁宗、吳耀輝出具之同意
    書均記載略以：本人系爭土地共有人，查系爭土地自本人祖
    先、前手起，即就共有人各自占用部分使用收益、互不干涉
    ，本人亦同意各共有人延續前手使用範圍各自就占用部分管
    理、使用收益等語（見本院卷第355頁至第366頁）；再參以
    附圖及本院履勘現場之照片所示之情形，系爭土地上除被告
    所使用之系爭地上物以外，尚有諸多建物及巷道佈滿系爭土
    地，且多為老舊主體建築物。足見系爭土地之原共有人吳姓
    各房後代子孫當年所居住之房屋，早已蓋建存在，且數十年
    來均維持由吳姓家族各房子孫各自占有使用之狀態。再衡以
    系爭土地上迄今仍有諸多建物，除本件訴訟外，歷來其餘共
    有人從未爭執系爭土地上所坐落地上物之是否合法占有情形
    乙節，則系爭土地自35年間辦理總登記起，均登記以吳姓為
    所有權人，且系爭土地與其上之房屋，自斯時起，各共有人
    應有持續各自使用一定位置，並興建定著之房屋已歷經70餘
    年，房屋於此段期間或經翻修、整建及數代以上之繼承或轉
    讓，均仍持續維持現狀使用。堪認系爭土地之歷任共有人對
    於他共有人之使用、收益及各自占有特定位置之土地，應均
    有容忍肯認，且對於他共有人使用、收益各自占有之土地，
    亦未予干涉；此外，除原告提起本件訴訟以外，歷年來未聞
    有糾紛，則依此等現狀使用者（含共有人）間之此項長久使
    用未為爭議之特別情事，衡諸經驗法則及一般社會通念，應
    認各共有人間非僅係單純各自占有之狀態，而係彼此間已有
    劃定不同範圍各自管有使用部分土地之默示分管契約存在。
    是被告吳燈燦等6人、吳俊寬抗辯系爭土地之共有人間存有
    默示分管約定，共有人得在特定使用範圍內占有管領系爭土
    地等語，尚非無稽。
　⒉再者，原告之前手為周太學，其係於107年1月25日以分割繼
    承為原因自吳文取得所有權，而吳文早於35年7月13日即登
    記為所有權人，且吳文自75年6月1日起即因逾期未辦繼承登
    記而由南投縣政府執行代管，此有系爭土地異動索引在卷可
    參（見本院卷第191頁、第205頁）；又審酌系爭土地上除被
    告所使用之系爭地上物以外，尚有諸多建物及巷道佈滿系爭
    土地，且多為老舊主體建築物，已歷經70餘年及數代以上之
    繼承或轉讓，仍持續維持現狀使用，則以上開外觀而言，不
    唯鄰居可共見共聞，且依系爭土地之登記資料亦可見多位吳
    姓之所有權人。則原告之前手周太學自前手吳文繼承時或原
    告向前手周太學買受時，對於前述分管契約之存在當無不知
    之理，應認至少為「可得而知」而同受該分管契約之拘束，
    而被告於其先祖死亡後，因繼承或受讓而取得系爭地上物所
    有權或事實上處分權及系爭土地之應有部分，其等自得能繼
    續主張該默示分管約定，自非無權占用系爭土地。
五、綜上所述，被告所有之系爭地上物係基於系爭土地共有人間
    之默示分管契約，且其後取得系爭土地應有部分之原告應受
    該分管契約之拘束，則被告占有使用系爭土地即具有正當權
    源，並非無權占有。從而，原告依民法第767 條及第821條
    等規定訴請如其聲明，均無理由，應予駁回。又原告之訴既
    經駁回，其假執行之聲請即失所附麗，應併予駁回。
六、本件待證事實已臻明確，兩造其餘之攻擊、防禦方法，經本
    院斟酌後，認均不足以影響本判決之結果，自無逐一詳予論
    駁之必要，併此敘明。
七、訴訟費用負擔之依據：民事訴訟法第78條。
中　　華　　民　　國　　111 　年　　6 　　月　　21　　日
                  民事第二庭  法　官　鄭順福
以上正本係照原本作成
如對本判決上訴，須於判決送達後20日內向本院提出上訴狀。如
委任律師提起上訴者，應一併繳納上訴審裁判費。
中　　華　　民　　國　　111 　年　　6 　　月　　21　　日
                               書記官　施涵雯
附表：
建物編號 被告（即占用人） 占用南投縣○○鄉○○段000地號土地之面積（平方公尺） A 陳致岑 115.40 B 吳達郎 83.38 C 吳俊寬 95.47 D 吳國梁 37.29 E 吳啟亮 22.31 F 吳燈燦 34.80 G 吳泓昌 51.31 H 陳素貞 吳岳哲 吳怡靜 吳依潔 54.12 I 吳耀漢 88.78 J 吳耀漢 33.54 K 吳登科 19.51 L 吳啟亮 43.80 M 陳素貞 吳岳哲 吳怡靜 吳依潔 吳泓昌 10.68 N 吳燈燦 32.02 O 吳啟亮 110.42